【裁判字號】    92,易,744
【裁判日期】    920904
【裁判案由】    竊佔等
【裁判全文】
臺灣臺南地方法院刑事判決                          九十二年度易字第七四四號
    公  訴  人  臺灣臺南地方法院檢察署檢察官
    被      告  丙○○
                乙○○
右列被告因竊佔等案件，經檢察官提起公訴（九十二年度偵續字第一一號），本院判
決如左：
    主  文
丙○○損壞他人之鐵門壹副，足以生損害於他人，處罰金肆仟元，如易服勞役，以參
佰元折算壹日。
乙○○無罪。
    事  實
一、丙○○住居於臺南市○區○○路四七巷五號，其明知住處隔壁坐落「臺南市○區
    ○○段一小段第一五地號」之建物及該建物附連圍繞土地內水泥柱上之鐵門一副
    係鄰居丁○○所有，竟基於毀損他人物品及侵入他人住宅之犯意，未徵得丁○○
    之同意，於民國九十一年一、二月間某日，擅自雇用不知情之工人，而無故進入
    丁○○上開附連圍繞土地之庭院內，並以破壞上開鐵門固定於水泥柱上鉸鍊之方
    式將該鐵門一副拆下，而損壞由丁○○所架設在臺南市○區○○路四七巷三號至
    同巷五號間之該鐵門，復將該鐵門棄置於丁○○前開庭院內，足生損害於丁○○
    。
二、案經丁○○訴請臺灣臺南地方法院檢察署檢察官偵查起訴。
    理  由
壹、有罪部分（被告丙○○部分）：
一、訊據被告丙○○固供承於前揭時、地，擅自雇用不知情之工人，而無故進入告訴
    人丁○○上開附連圍繞土地之庭院內，並拆除鐵門之事實，惟矢口否認有何毀損
    之犯意，辯稱：伊以為告訴人之鐵門係裝置於伊房屋之牆壁上，且告訴人未曾將
    裝置鐵門一事告知，才將該鐵門拆除，伊並無毀損該鐵門之犯意云云。經查：
  (一)上開遭被告丙○○雇工拆除之鐵門，雖經被告丙○○雇工裝置回原告訴人所裝設
    之位置，即臺南市○○路四十七巷三號至同巷五號二棟房屋間之空地，然該空地
    即臺南市○區○○段一小段第一五地號土地，係屬告訴人所有乙情，業經臺灣臺
    南地方法院檢察署檢察事務官於九十二年四月四日，會同臺南市地政事務所人員
    至現場勘測屬實，復為被告丙○○所是認，並有勘驗筆錄一份、該所土地複丈成
    果圖乙紙、現場照片十五幀、土地登記謄本一紙附卷（詳九十二年度偵續字第一
    一號偵查卷第二四頁至第三一頁；本院卷第三七頁）可稽，告訴人自得在該處架
    設鐵門以保護空地及其建物。
  (二)上開遭被告丙○○雇工拆除之鐵門，原用以固定於水泥柱上之金屬鉸鍊已遭破壞
    ，且鐵門於拆除後被棄置於告訴人上開空地庭院內之事實，有卷附（詳九十一年
    度發查卷第四八九號證物袋內）告訴人提出之現場照片編號、及被告丙○○
    提出之現場照片編號、、可憑，再參以該鐵門經裝置回原告訴人所裝設之
    位置照片顯示，該鐵門固定用之鉸鍊係新焊接而成，有現場照片五幀存卷（詳前
    開發查卷第二五頁、第二六頁）可憑，再參以告訴人之指訴，足見被告丙○○前
    開供承應足採憑，且已生損壞該鐵門，並失其防盜等效用甚明。
  (三)被告丙○○雖辯稱其無毀損該鐵門之犯意云云。然查被告丙○○既明知上開鐵門
    非其所有而為告訴人所設立，縱其認告訴人架設該鐵門之水泥柱與其住居之臺南
    市○區○○路四七巷五號建物相連，而認告訴人無權架設，亦應循相關法律途徑
    請求救濟，要非於事實及權利義務不明前，即得依己意擅自雇工拆除、損壞他人
    財物，是難認其無毀損他人物品之犯意，況其於本院九十二年六月十日及同年八
    月一日調查時業已坦承其毀損犯行（詳本院卷第四九頁、第七九頁），益見被告
    丙○○前揭所辯，係屬事後圖卸之詞，不足採信。
  (四)綜上所述，被告丙○○前揭所辯，顯係事後卸責之詞，不足採信，本件事證明確
    ，其犯行堪以認定。
二、核被告丙○○所為，係犯刑法第三百五十四條之毀損罪及同法第三百零六條第一
    項之無故侵入住宅罪。公訴人於起訴書證據並所犯法條欄雖漏引刑法第三百零六
    條第一項之無故侵入住宅罪，惟此部分之犯罪事實，業經起訴在案，此觀之起訴
    書犯罪事實欄載稱：被告丙○○未徵得告訴人同意，進入告訴人上開土地庭院內
    ，逕自拆毀該處由告訴人所建造之大鐵門等語即知，本院對此部分之犯行，自應
    一併審理，附此敘明。被告丙○○利用不知情之工人犯之，為間接正犯。其所犯
    前開二罪間，有方法結果之牽連關係，應從一較重之毀損罪處斷。爰審酌被告丙○○之智識程度、犯罪之動機、目的、手段、所生危害、為圖己利竟擅自雇工侵
    入他人土地庭院內拆除鐵門，使告訴人財物及精神受損，且犯後就部分犯行猶飾
    詞圖卸，惟念及其並無不良前科紀錄，有臺灣臺南地方法院刑案資料查註紀錄表
    、臺灣高等法院被告全國前案紀錄表在卷可按，素行尚佳，且損壞之鐵門價值非
    鉅，復已將該鐵門修復後裝回原架設之位置等一切情狀，量處如文主所示之刑，
    並諭知易服勞役之折算標準，以示懲儆。
三、公訴意旨另以：被告丙○○與乙○○二人係夫妻，現住於臺南市○區○○路四七
    巷五號，其明知住處隔壁「臺南市○區○○段一小段一五地號」之土地係告訴人
    丁○○所有，竟意圖為自己不法之利益，於九十一年一、二月間，在前開鐵門設
    置地點砌築水泥圍牆及花台等建物，竊佔告訴人丁○○所有之土地約三．四平方
    公尺。因認被告丙○○此部分尚與乙○○共同涉犯刑法第三百二十條第二項之竊
    佔罪嫌。按犯罪事實，應依證據認定之，無證據不得推定其犯罪事實，又不能證
    明被告犯罪者，應諭知無罪之判決，刑事訴訟法第一百五十四條、第三百零一條
    第一項分別定有明文。又按刑法第三百二十條第二項之竊佔罪，必須行為人基於
    竊佔之犯意，意圖為自己或第三人不法之利益，而竊佔他人之不動產，即須將他
    人不動產，意圖不法利益，私擅佔據歸於自己或第三人支配之下，而侵害他人支
    配權者，始克相當，若行為人無此種意圖及犯意，縱有客觀之竊佔行為，亦因欠
    缺主觀因素而不構成該罪。本件公訴人認被告丙○○涉犯前開罪嫌，無非係以右
    揭犯罪事實，業據臺南市地政事務所人員測量在案，有該所土地複丈成果圖在卷
    足憑，為其所憑論據。訊之被告丙○○固不否認於前揭時、地砌築水泥圍牆及花
    台等建物，惟矢口否認有何竊佔之不法犯行，辯稱：公訴人據以認定竊佔之九十
    一年四月十六日土地複丈成果圖，係依告訴代理人甲○○單方之指界所繪製，該
    複丈成果圖所載竊佔之Ａ部分，事實上並非伊砌築水泥圍牆及花台之位置，且伊
    係依據伊住居建物之屋簷垂直向下砌築，又係在告訴人之門外，故而伊砌築之水
    泥圍牆及花台位置應非屬告訴人之土地；況伊係為求安全及美觀始砌築水泥圍牆
    及花台，並無竊佔告訴人土地之犯意等語。經查：
  (一)臺南市○區○○段一小段第一四地號、同段第一四之一地號之土地為被告丙○○
    之妻乙○○所有，坐落上開土地同段第二三九建號建物，即門牌號碼臺南市○○
    路四七巷五號，則為被告丙○○所有；臺南市○區○○段一小段第一五地號土地
    則為告訴人所有，且上開第一四之一號與同段第一五地號之土地相毗鄰，有臺南
    市地政事務所九十二年六月六日臺南地所登字第０９２０００６７５─０號函檢
    附之地籍圖謄本一紙、建物測量成果圖二紙、土地登記謄本三紙、建物登記謄本
    一紙附卷（詳本院卷第八頁、第十頁至十二頁、第二五頁、第三一頁、第三七頁
    ）可稽。又公訴人據以認定被告丙○○竊佔犯行之臺南市臺南地政事務所九十一
    年四月十六日土地複丈成果圖（詳前開發查卷第二二頁），係載稱Ａ部分坐落告
    訴人所有上開第十五地號土地面積為０．００００三四公頃，且呈狹長之三角形
    ，經換算後之面積僅有０．三四平方公尺，故而公訴人認被告丙○○砌築水泥圍
    牆及花台竊佔之面積為三．四平方公尺，應係誤載所致，合先敘明。
  (二)據上開臺南地政事務所九十一年四月十六日之土地複丈成果圖，雖可推知被告丙○○夫婦砌築水泥圍牆及花台佔用告訴人土地之面積為０．三四平方公尺，然上
    開複丈成果圖係據告訴代理人甲○○單方指界所繪製乙節，迭據被告丙○○指陳
    在卷，且觀之九十一年四月十二日檢察事務官至現場勘驗時之勘驗筆錄，復明確
    載稱：由告訴人代理人甲○○指界，請地政人員測量竊佔面積等語，此有勘驗筆
    錄一份存卷（詳前開發查卷第十七頁）可查，足徵上開複丈成果圖係在告訴人單
    方指界下所繪製無疑。然是時被告丙○○所砌築之水泥圍牆及部分花台均已拆除
    ，則告訴代理人所指被告丙○○砌築水泥圍牆及花台之位置，是否與原先砌築之
    位置相符，已非無疑；又據告訴代理人單方指界所測之竊佔面積亦僅０．三四平
    方公尺，且呈狹長之三角形，是告訴人代理人指界之位置稍有差異，即足以變異
    被告丙○○夫婦是否確有竊佔之犯行，是在無其他積極事證可佐告訴人代理人指
    界無誤之情況下，尚難僅憑事涉利害關係之告訴人代理人單方指界，即認定上開
    Ａ部分之面積確為被告丙○○夫婦所竊佔。
  (三)又被告乙○○所有之臺南市○區○○段一小段第一四地號、同段第一四之一地號
    土地與告訴人所有之前開土地相毗鄰，已如前述，且依本院九十二年六月二十七
    日會同臺南市地政事務所至現場勘測後，該所繪製之九十二年七月七日土地複丈
    成果圖（詳本院卷第六三頁）顯示，被告丙○○夫婦將部分花台拆除後所餘之花
    台，其坐落位置係在被告乙○○所有之前開第一四之一地號土地內（複丈成果圖
    內編號7.8.連線部分），再參以卷附之現場照片十二幀（詳前開發查卷第二四頁
    至第二六頁），足見被告丙○○夫婦確係循被告乙○○前開所有之第十四之一地
    號土地，與告訴人所有之前開第十五地號土地交界線，砌築水泥圍牆及花台無訛
    ，縱被告丙○○夫婦於砌築時因未申請鑑界而有佔用告訴人土地之情，惟依佔用
    之面積僅０．三四平方公尺，形狀又呈狹長之三角形，客觀上實無法為有效、合
    理之運用，且上開水泥圍牆及花台砌築之位置，復與被告丙○○辯稱之由伊住居
    建物屋簷垂直向下砌築之位置大致相符，再佐以前揭說明，要難認被告丙○○夫
    婦有意圖為自己或第三人之不法利益及主觀之竊佔犯意。
  (四)綜上所述，被告丙○○夫婦雖有砌築水泥圍牆及花台之事實，惟客觀上尚無法證
    明其等砌築之水泥圍牆及花台有佔用告訴人上開土地之情，主觀上復難認有為自
    己或第三人不法利益之意圖及竊佔之犯意，其等所為與竊佔罪之構成要件顯然有
    間。此外，復查無其他積極證據可資證明被告丙○○確有右述之不法犯行，揆諸
    首開說明，被告丙○○此部分犯罪尚屬不能證明，惟公訴人認此部分犯行與前開
    有罪部分，有牽連犯裁判上一罪關係，爰不另為無罪之諭知。
貳、無罪部分（被告乙○○部分）：
一、公訴意旨略以：被告乙○○與丙○○係夫妻，現住於臺南市○區○○路四七巷五
    號，渠二人明知住處隔壁「台南市○區○○段一小段一五地號」之建物及其附連
    土地上之鐵門係告訴人丁○○所有；渠二人於九十一年一、二月間，基於共同之
    犯意，未徵得丁○○同意，進入丁○○上開土地庭院內，逕自拆毀該處由告訴人
    丁○○所建造、鄰近臺南市○○路四七巷三號至五號間八米長大鐵門，並將該大
    鐵門棄置於告訴人丁○○之庭院中，復意圖為自己不法之利益，在該大鐵門設置
    地點砌築水泥圍牆及花台等建物，竊佔告訴人丁○○所有之土地約三．四平方公
    尺。因認被告乙○○與丙○○共同涉犯刑法第三百五十四條之毀損罪、同法第三
    百零六條第一項無故侵入住宅罪及同法第三百二十條第二項之竊佔罪嫌。
二、按犯罪事實應依證據認定之，無證據不得推定其犯罪事實，刑事訴訟法第一百五
    十四條定有明文。所謂犯罪事實之證據，係指足以認定被告確有犯罪行為之積極
    證據而言，該項證據且須適合被告犯罪事實之認定，始得採為斷罪資料，最高法
    院二十九年上字第三一０五號、五十三年臺上字第二七五０號判例參照。又按刑
    法第三百二十條第二項之竊佔罪，必須行為人基於竊佔之犯意，意圖為自己或第
    三人不法之利益，而竊佔他人之不動產，即須將他人不動產，意圖不法利益，私
    擅佔據歸於自己或第三人支配之下，而侵害他人支配權者，始克相當，若行為人
    無此種意圖及犯意，縱有客觀之竊佔行為，亦因欠缺主觀因素而不構成該罪。
三、本件公訴人認被告乙○○涉犯右揭罪嫌，無非係以被告乙○○坦承進入告訴人庭
    院並拆下上開鐵門，且上開遭被告等拆除之鐵門，雖經被告僱工裝置回原告訴人
    所裝設之位置，然該位置係屬告訴人所有，告訴人自得在該處建立鐵門以保護空
    地，被告等嗣後雖裝回鐵門恢復原狀，惟被告前已拆下該鐵門之行為，仍應構成
    毀棄損壞罪，為其所憑論據。訊之被告乙○○固坦承於前揭時、地砌築水泥圍牆
    及花台等建物，惟矢口否認有何前揭不法犯行，辯稱：毀損告訴人所有上開鐵門
    乃其夫即被告丙○○所為，伊係事後才知情，此部分與伊無關；另公訴人據以認
    定竊佔之九十一年四月十六日土地複丈成果圖，係依告訴代理人甲○○單方之指
    界所繪製，與不事實不符，其與被告丙○○係依伊住居建物之屋簷向下垂直砌築
    ，故而伊砌築水泥圍牆及花台位置非屬告訴人之土地；況伊係為求安全及美觀始
    砌築水泥圍牆及花台，並無竊佔告訴人土地之犯意等語。經查：
  (一)被訴毀損罪及無故侵入住宅罪部分：
  1.被告乙○○雖迭於偵查中到庭供述，然未曾供承係伊雇工侵入告訴人所有上開土
    地內拆除鐵門之事實，復未就被告丙○○為前揭毀損及侵入住宅犯行與伊有犯意
    聯絡之情坦白承認，此觀之被告乙○○歷次之偵訊筆錄自明；況被告丙○○於九
    十二年四月三十日偵訊時即供稱伊所為前揭毀損及侵入住宅犯行，均係伊委請他
    人處理，實與被告乙○○無涉等語（詳九十二年度偵續字第一一號偵查卷第三六
    頁反面、第三七頁正面）。準此，得否依被告乙○○於偵查中之供述，遽認其對
    前揭侵入告訴人上開土地內並拆除鐵門之事實已供承在卷，即有疑義。
  2.本件告訴人歷偵查及本院審理程序一年有餘，屢經傳喚，除於九十一年三月二十
    二日偵訊時，九十一年四月十二日、九十二年四月四日、九十二年六月二十七勘
    驗現場時曾委由告訴代理人甲○○到場外，未曾親自到場指陳被告丙○○夫婦二
    人犯嫌，更未能明確指出被告乙○○就前揭毀損及無故侵入住宅罪，與被告丙○○有何犯意聯絡及行為分擔之證據方法，以資調查，自難僅憑被告乙○○係丙○○之妻，且其所有之前開土地又與告訴人之前開土地毗鄰，即推認其與被告丙○○定有犯意聯絡或行為分擔。
  (二)被訴竊佔罪部分：
    查被告乙○○與丙○○雖有砌築水泥圍牆及花台之事實，惟客觀上尚無法證明其
    等砌築之水泥圍牆及花台有佔用告訴人上開土地之情，主觀上復難認有為自己或
    第三人不法利益之意圖及竊佔之犯意，其等所為與竊佔罪之構成要件顯然有間，
    理由詳述如前。
五、被告乙○○與其夫丙○○雖有砌築水泥圍牆及花台之事實，惟尚難以竊佔罪相繩
    ，已如前述；又其被訴毀損及無故侵入住宅罪部分，既無被告乙○○之自白，亦
    無共犯之供述或證人之證詞，且無其他積極證據可資證明，要難以其與被告丙○○為夫妻、所有土地復與告訴人毗鄰，並據告訴人片面之指訴，遽入人罪。此外
    ，復查無其他積極證據足資認定被告乙○○有公訴人指訴之前揭不法犯行，揆諸
    前述規定，既不能證明被告乙○○犯罪，自應諭知無罪之判決。
據上論斷，應依刑事訴訟法第二百九十九條第一項前段、第三百零一條第一項，刑法
第三百零六條第一項、第三百五十四條、第五十五條、第四十二條第二項，罰金罰鍰
提高標準條例第一條前段、第二條，判決如主文。
本案經檢察官姚玎霖到庭執行職務。
中      華      民      國      九十二      年      九      月    四    日
                                            臺灣臺南地方法院刑事第七庭
                                                審判長法官  鄧希賢
                                                      法官  黃翰義
                                                      法官  陳金虎
右正本證明與原本無異。
如不服本判決，應於判決送達後十日內，向本院提出上訴狀。
                                                書  記  官  楊建新
中      華      民      國      九十二      年      九      月    五    日
附錄論罪科刑法條
刑法第三百零六條
無故侵入他人住宅、建築物或附連圍繞之土地或船艦者，處一年以下有期徒刑、拘役
或三百元以下罰金。
無故隱匿其內，或受退去之要求而仍留滯者，亦同。
刑法第三百五十四條
毀棄、損壞前二條以外之他人之物，或致令不堪用，足以生損害於公眾或他人者，處
二年以下有期徒刑、拘役或五百元以下罰金。


司法院資訊處製作；財團法人民間司法改革基金會備份。
